臺灣高等法院臺南分院刑事判決　　　100年度交上易字第526號
上　訴　人　臺灣嘉義地方法院檢察署檢察官
被　　　告　劉麗雪
上列上訴人因被告過失致死案件，不服臺灣嘉義地方法院100 年
度交易字第145號中華民國100年8月8日第一審判決（起訴案號：
臺灣嘉義地方法院檢察署100 年度偵字第4432號），提起上訴，
本院判決如下：
    主  文
原判決撤銷。
劉麗雪犯過失致人於死罪，處有期徒刑柒月。
    事  實
一、劉麗雪明知無汽車駕駛執照，不能駕駛汽車，竟於民國100
    年3月25日，駕駛車牌號碼0385-MA號自用小客車，沿嘉義縣
    民雄鄉○○村○○○村里道路由東向西方向直行，於同日17
    時19分許，行經嘉義縣民雄鄉牛稠溪1 之28號前設有閃光燈
    誌之交岔路口時，本應注意閃光黃燈表示車輛應減速接近、
    注意安全、小心通過，且應注意車前狀況，隨時採取必要之
    安全措施，而依當時天候晴、日間自然光線、柏油乾燥無障
    礙路面、視距良好，並無不能注意之情事，竟疏未注意及此
    ，於通過該交岔路口未減速慢行、小心通過，亦未注意前方
    來車貿然直行，同一時間適有詹月花騎乘車牌號碼WFZ-409
    號輕型機車，沿上開村里道路由南向北方向行駛欲通過該路
    口，因疏未注意行經閃光紅燈號誌交岔路口時，支線道車應
    暫停讓幹線道車先行，竟未停車貿然通過該交岔路口，致兩
    車發生碰撞，詹月花因而受有頭部外傷併左側硬腦膜下出血
    、腦挫傷性出血、胸部挫傷合併右側鎖骨及多處肋骨骨折，
    腹部鈍挫傷合併肝臟挫傷等傷害，經送醫不治死亡。
二、案經楊明勳告訴及臺灣嘉義地方法院檢察署檢察官自動檢舉
    偵查起訴。
    理  由
一、按被告以外之人於審判外陳述，雖不符刑事訴訟法第159 條
    之1至之4之規定，而經當事人於審判程序同意作為證據，法
    院審酌該言詞陳述或書面陳述作成時情況，認為適當者，亦
    得為證據；當事人、代理人或辯護人於法院調查證據時，知
    有同法第159條第1項不得為證據之情形，而未於言詞辯論終
    結前聲明異議者，視為有前項之同意，同法第159條之5定有
    明文。本件被告對於檢察官所舉所有書面證據及原審提示證
    據之證據能力，已於本院表明均同意列為證據（見本院卷第
    21頁背面），本院審酌該等供述證據之取得過程並無瑕疵，
    與本件待證事實間復具有相當之關聯性，自得採為證據。
二、前揭犯罪事實，業據被告劉麗雪於本院審理時為認罪之表示
    （見本院卷第29頁背面），核與告訴人楊明勳（被害人詹月
    花之子）於偵查時之指訴相符（見偵查卷第9-11頁），並有
    嘉義縣警察局民雄分局道路交通事故現場圖、道路交通事故
    調查報告表（一）、（二）、嘉義基督教醫院診斷證明書、
    嘉義縣警察局道路交通事故肇事人自首情形紀錄表、臺灣嘉
    義地方法院檢察署相驗屍體證明書、檢驗報告書各1 份，現
    場照片22張在卷可資佐證（見相字卷第7、8、9、3、10-20
    頁），且詹月花因而受有頭部外傷併左側硬腦膜下出血、腦
    挫傷性出血、胸部挫傷合併右側鎖骨及多處肋骨骨折，腹部
    鈍挫傷合併肝臟挫傷等傷害，經送醫不治死亡一情，亦有嘉
    義基督教醫院診斷證明書、臺灣嘉義地方法院檢察署相驗屍
    體證明書、檢驗報告書各1 份、相驗照片12張可稽（見相字
    卷第34、31、47-53 頁），被告之過失駕駛行為，與被害人
    之死亡結果，二者之間自有相當因果關係。綜上事證，被告
    自白確與事實相符，要屬無疑；本案事證明確，被告犯行，
    應堪認定。
三、按汽車行駛至交岔路口，其行進、轉彎，應遵守燈光號誌或
    交通指揮人員之指揮，道路交通安全規則第102條第1項第1
    款定有明文，而閃光黃燈表示「警告」，車輛應減速接近，
    注意安全，小心通過；閃光紅燈表示「停車再開」，車輛應
    減速接近，先停止於交岔路口前，讓幹道車優先通行後認為
    安全時，方得續行，道路交通標誌標線號誌設置規則第211
    條亦定有明文，故本件被害人所行駛之車道號誌既為「閃紅
    燈」（見相字卷第7 頁），本應「停車再開」，亦即其機車
    應先停止於交岔路口前，讓幹道車優先通行後，認為安全時
    ，方得前進，而被告所行駛之車道號誌則為「閃光黃燈」僅
    需減速接近，注意安全，小心通過，故本件行駛路權應屬於
    被告，被害人未停車確認可安全通行，即貿然通過交岔路口
    ，方會受到未減速接近之被告撞擊，是被害人自應負主要過
    失，殆無疑義。而本件車禍事故，經送臺灣省嘉雲區車輛行
    車事故鑑定委員會，其鑑定結果為：被害人詹月花駕駛機車
    ，行經閃光紅燈號誌交岔路口時，支線道車未暫停讓幹線道
    車先行，為肇事主因，而被告無照駕駛自用小客貨車行經閃
    光黃燈號誌之交岔路口，未減速接近，小心通過，為肇事次
    因一情，有臺灣省嘉雲區車輛行車事故鑑定委員會100年6月
    2日嘉雲鑑0000000字第1005801820號鑑定意見書1 份在卷可
    參（見相字卷第56-57 頁），亦同此認定，足見本件車禍之
    發生，被害人確應負主要之過失責任。
四、核被告劉麗雪所為，係犯刑法第276條第1項之過失致人於死
    罪。又被告劉麗雪於肇事後，在犯罪未被有偵查權之公務員
    或機關發覺前，即主動向據報到場處理之嘉義縣警察局民雄
    分局警員表明其為肇事車輛之駕駛人，並接受裁判等情，有
    嘉義縣警察局道路交通事故肇事人自首情形紀錄表附卷可佐
    （見相驗卷第25頁），是被告對偵查機關尚未發覺之犯罪，
    自首而接受裁判，得依刑法第62條前段之規定減輕其刑。復
    按汽車駕駛人，無駕駛執照駕車、酒醉駕車，因而致人受傷
    或死亡，依法應負刑事責任者，加重其刑至二分之一，道路
    交通管理處罰條例第86條第1 項定有明文。查被告無駕駛執
    照一情業據被告坦承在卷，復有道路交通事故調查報告表在
    卷可稽（見相字卷第9 頁），故無駕駛執照駕車因而致人死
    亡，本件被告應依道路交通管理處罰條例第86條第1 項規定
    加重其刑，並先加後減之。
五、原審以被告罪證明確，因予依法論科，固非無見，惟查：
  (一)本件案發當日被告之行車方向係沿民雄鄉○○段自東向西行
    進，至嘉義縣民雄鄉牛稠溪1 之28號前，與沿上開村里道路
    由南向北行駛之被害人碰撞發生車禍後，其車輛向右偏，右
    前方車頭撞擊右側路邊之電線桿，產生反作用力及車子原先
    扭力，造成車輛以一百八十度打滑旋轉方式，車頭略朝東北
    方、車尾略向西南之方式，橫跨雙黃線，小部分車身斜止在
    對向車道。其駕駛座（左前座）前之擋風玻璃碎裂毀損，左
    前車燈及葉子板毀損，左保險桿因撞擊而彈出，右前車頭因
    撞擊電線桿造成右側引擎蓋凸起，而被害人所騎乘之機車則
    斜倒在被告車輛之右後方，此有道路事故現場圖及現場照片
    可稽（見相字卷第7、10-20頁）。則
  1.被告與被害人車輛發生撞擊後，其車輛向右偏，右前方車頭
    撞擊右側路邊之電線桿，產生反作用力及車子原先扭力，造
    成車輛以一百八十度向左打滑旋轉方式，車頭略朝東北方、
    車尾略向西南之方式，橫跨雙黃線，小部分車身斜止在對向
    車道。
  2.被害人因與被告車輛發生碰撞後倒下，尚且滑行九點三公尺
    ，方倒臥於被告車輛右後方，然被告車輛仍無法立即停止，
    而向右偏離，撞擊同向車道路邊之電線桿後，始因扭力及反
    作用力之故於向左旋轉一百八十度後，車頭朝向東北方向斜
    止，此可由現場照片對向車道路旁之電線桿因撞擊而歪斜自
    明（見相字卷第10頁）。
  3.被告自稱：本來（路口）有機車停在那邊，我要過去，被害
    人是超越那台機車突然衝出來（見本院卷第21頁）等語，足
    徵被告車輛與被害人機車間有相當距離（至少間隔該輛停在
    路口之機車），若被告車速不快，在其看到被害人機車時，
    應有相當之反應距離可供煞車，被告竟供稱：「我看到被害
    人機車時已經來不及了」，且被告與被害人車輛均無任何煞
    車痕（見相字卷第7頁），足見被告行車速度非常快速。
  4.以被告車輛毀損之狀況：其駕駛座前之擋風玻璃嚴重毀損，
    左前車燈毀損，左保險桿因撞擊而彈出，其撞擊被害人之力
    道並非輕微。
  5.綜上，可知車禍當時被告行車之速度至快，其撞擊力道至為
    猛烈，絕非如被告所供稱：其車速約40、50公里而已。是以
    本件車禍之發生固「因被害人詹月花駕駛機車，行經閃光紅
    燈號誌交岔路口時，支線道車未暫停讓幹線道車先行，為肇
    事主因，而被告無照駕駛自用小客貨車行經閃光黃燈號誌之
    交岔路口，未減速接近，小心通過，為肇事次因」一情，業
    如上述，惟被告行車之速度至快，造成撞擊被害人車輛力道
    至為猛烈之程度，足認被告過失程度非輕（已超越一般所認
    定之肇事次因之程度）。
  (二)本件告訴人自承已自強制責任險領取一百六十萬元理賠，被
    告雖供稱願再賠償四十萬元，但需以每月數千元之方式給付
    云云，為告訴人所當庭拒絕（見本院卷第29頁背面-30 頁背
    面），故被告迄今不惟未與被害人家屬達成民事和解，亦分
    文未賠償被害人家屬。
  (三)惟按量刑之輕重，雖屬事實審法院得依職權自由裁量之事項
    ，刑事審判旨在實現刑罰權分配的正義，故法院對有罪被告
    之科刑，應符合罪刑相當之原則，使輕重得宜，罰當其罪，
    以契合社會之法律感情。又按科刑時應以行為人之責任為基
    礎，並審酌一切情狀，尤應注意下列事項，為科刑輕重之標
    準：「一、犯罪之動機、目的。二、犯罪時所受之刺激。三
    、犯罪之手段。四、犯罪行為人之生活狀況。五、犯罪行為
    人之品行。六、犯罪行為人之智識程度。七、犯罪行為人與
    被害人之關係。八、犯罪行為人違反義務之程度。九、犯罪
    所生之危險或損害。十、犯罪後之態度。」此為刑法第57條
    所明定。故事實審法院於依職權自由裁量科刑時，仍應受依
    刑法第57條所規定之科刑標準審酌及須合於比例原則、公平
    原則之限制，並本於修復式司法之理念，兼顧被害人權益，
    以確保其受害之彌補，否則其判決之量刑即難謂妥適。查被
    告所犯過失致死罪，其法定刑為2 年以下有期徒刑、拘役或
    2 千元以下罰金。被告無照駕駛，原審已依道路交通管理處
    罰條例第86條第1 項規加重其刑，且被告有自首減輕其刑之
    適用，均如前述，原審亦同此認定。被害人並因本件車禍死
    亡，本件車禍被害人為肇事主因，被告係肇事次因，然被告
    有上開(一)、(二)之情事，是原審依法加重及減輕其刑後，僅量
    處被告有期徒刑6 月，並諭知易科罰金之折算標準，自嫌過
    輕，不符合罪刑相當之原則。故檢察官依告訴人之聲請以原
    審量刑過輕為由提起上訴，非無理由，應由本院予以撤銷改
    判。
六、本院審酌被告未曾受徒刑以上宣告之素行，有臺灣嘉義地方
    法院檢察署刑案資料查註紀錄表及臺灣高等法院被告前案紀
    錄表各一份附卷可按；其行車肇事致被害人死亡，車禍發生
    迄今已逾半載，竟分文未賠償與被害人家屬，被告對車禍之
    發生為次要過失之犯罪情形，及其國中畢業之智識程度，目
    前沒有工作，在家幫女兒看小孩，目前離婚，有2 個兒子，
    1 個女兒之生活狀況，犯後坦承犯行等一切情狀，量處如主
    文第二項所示之刑。
據上論斷，應依刑事訴訟法第369條第1項前段、第364條、第299
條第1 項前段，刑法第276條第1項、第62條前段，道路交通管理
處罰條例第86條第1項，判決如主文。
本案經檢察官許美女到庭執行職務。
中    華    民    國   100    年    11    月    10    日
                  刑事第六庭    審判長法  官  董武全
                                      法  官  林英志
                                      法  官  孫玉文
以上正本證明與原本無異。
不得上訴。
                                      書記官  王薇潔
中    華    民    國   100    年    11    月    10    日
附錄論罪法條全文：
中華民國刑法第276條第1項。
因過失致人於死者，處2年以下有期徒刑、拘役或2千元以下罰金
。